【裁判字號】    97,易,924
【裁判日期】    980422
【裁判案由】    侵占
【裁判全文】
臺灣高雄地方法院刑事判決               97年度易字第924號
公  訴  人  臺灣高雄地方法院檢察署檢察官
被      告  丙○○
被      告  甲○○
上列被告因侵占案件，經檢察官提起公訴（96年度偵緝字第3822
號），嗣因被告就被訴事實為有罪之陳述，經本院合議庭裁定由
受命法官獨任依簡式審判程序審理，本院判決如下：
    主  文
丙○○共同犯侵占罪，處有期徒刑捌月，減為有期徒刑肆月，如
易科罰金，以銀元佰元即新臺幣玖佰元折算壹日。緩刑貳年。
甲○○共同犯侵占罪，處有期徒刑柒月，減為有期徒刑月又拾
伍日，如易科罰金，以銀元佰元即新臺幣玖佰元折算壹日。緩
刑貳年。
    事  實
一、甲○○（原名朱峰凱）與丙○○前為男女朋友關係，丙○○
    擁有沙烏地阿拉伯國FALCON OIL COMPANY LIMITED（下稱
    FALCON公司）之油品代理權，2 人於民國89年間，因買賣油
    品而結識乙○○。甲○○與乙○○於94年1 月初某日，在高
    雄縣仁武鄉○○○路62號「台糖加油站」，約定由乙○○出
    資透過丙○○向FALCON公司購買機油，並給付丙○○新臺幣
    （下同）6 萬元之權利金，再由甲○○轉售後平分利潤；乙○○遂於94年1 月14日，前往高雄縣路竹鄉○○路90之2 號
    「華南銀行路竹分行」提領543,406 元交予丙○○，並於不
    詳時、日，另外給付6 萬元予甲○○轉交予丙○○作為權利
    金。嗣於94年3 月30日乙○○所購之機油入港，由丙○○於
    翌日前往領取後，丙○○及甲○○竟共同基於意圖為自己不
    法所有之犯意聯絡，未經乙○○同意，即將前揭油品轉賣予
    他人或持以抵償債務，並將所得款項侵占入己。
二、案經乙○○訴由臺灣高雄地方法院檢察署檢察官偵查起訴。
    理  由
一、本件被告丙○○、甲○○所犯係死刑、無期徒刑、最輕本刑
    為3 年以上有期徒刑以外之罪，其於準備程序中就被訴事實
    為有罪之陳述，經法官告知簡式審判程序之旨，並聽取公訴
    人及被告之意見後，本院合議庭認宜進行簡式審判程序，依
    刑事訴訟法第273 條之1 合議裁定由受命法官獨任進行簡式
    審判程序，合先敘明。
二、上開事實，業經被告丙○○、甲○○於本院審理時自白不諱
    ，並有告訴人乙○○之指訴、證人陳九龍之證述可參，及華
    南商業銀行匯款單影本2 紙、華南商業銀行路竹分行活期儲
    蓄存款存摺進出明細資料1 份、被告丙○○與告訴人簽立之
    協議書1 紙等在卷可稽，足認被告2 人之自白與事實相符。
    從而，本件事證明確，被告犯行足堪認定，應依法論科。
三、被告2 人行為後，刑法及刑法施行法業於95年7 月1 日修正
    施行，參酌最高法院95年5 月23日刑事庭第8 次會議決議、
    95 年11 月7 日95年度第21次刑事庭會議決議意旨，應適用
    新刑法第2 條第1 項之規定，為「從舊從輕」之比較。另於
    比較時應就罪刑有關之共犯、未遂犯、想像競合犯、牽連犯
    、連續犯、結合犯，以及累犯加重、自首減輕暨其他法定加
    減原因（如身分加減）與加減比例等一切情形，本於統一性
    及整體性原則，綜其全部罪刑之結果而為比較；又如新舊法
    處罰之輕重相同、法理或審酌標準見解之明文化、純文字之
    修正等，即無比較適用之問題，非此條所指之法律有變更，
    即無本條之適用，應依一般法律適用原則，適用裁判時法。
    是本院審酌：
  (一)法定貨幣單位部分：被告行為後，刑法施行法增訂第1 條之
    1 ，其立法目的，在於考量新修正之刑法施行後，不再適用
    「現行法規所定貨幣單位折算新臺幣條例」，為使罰金數額
    趨於一致，避免衍生新舊法比較適用問題，以緩和實務適用
    法律之衝擊，於不變動罰金數額之前提下，所為之規定。是
    以上開規定具有準據法之性質，不論行為人之行為係在刑法
    修正施行前或施行後，關於罰金之貨幣單位，一律為新臺幣
    。
  (二)罰金刑部分：被告行為後，刑法第33條第5 款業已修正施行
    ；修正後刑法第33條第5 款規定「罰金：新臺幣1,000 元以
    上，以百元計算之。」，與修正前刑法第33條第5 款規定「
    罰金：1 元以上。」不同。比較新舊法結果，以舊法較有利
    於行為人。
  (三)共同正犯部分：刑法第28條將「實施」修正為「實行」，新
    舊法之共同正犯範圍因此而有變動，自屬犯罪後法律有變更
    （最高法院96年度臺上字第934 號判決參照），惟參照修正
    理由之說明，本案被告等之犯罪行為，依新舊法，均成立共
    同正犯，適用新法並無較有利於被告。
  (四)刑法第31條第1 項部分：舊法第31條對共同實行、教唆或幫
    助者，雖無身分或其他特定關係，一律論以共犯，並無「得
    減輕其刑之規定」，修正後則鑑於無身分或特定關係之共同
    正犯、教唆犯、或幫助犯，其可罰性應較有身分或特定關係
    者為輕，不宜同罰，而於同條第1 項增設但書規定「得減輕
    其刑」，以利實務上之靈活運用，而發生刑罰程度之法的實
    質內容有利於行為人之變更，比較新、舊法後，以新法較有
    利於行為人。
  (五)易科罰金部分：被告行為後，罰金罰鍰提高標準條例第2 條
    業已刪除，而刑法第41條第1 項前段關於易科罰金之折算標
    準已由舊法之銀元100 元、200 元、300 元修正為新臺幣
    1,000 元、2,000 元、3,000 元，因屬科刑規範事項之變更
    ，其折算標準為裁判時所應諭知，自有就新舊法規定比較之
    必要，經比較新舊法結果，以被告行為時之舊法較為有利於
    被告。
  (六)綜合上述修正前、後整體比較結果，除非屬法律變更之情形
    應逕適用新法規定外，關於論罪科刑事項即前揭(三)、(四)部分
    ，應整體適用新法較有利於被告2 人；就易刑處分事項即前
    揭(五)部分，則應適用被告行為時之法律，即修正前刑法之相
    關規定，予以論處。
  (七)緩刑部分：刑法第74條有關緩刑之規定，業於94年1 月7 日
    修正公布，並於95年7 月1 日施行。惟犯罪在新法施行前，
    新法施行後，緩刑之宣告，應適用新法第74條之規定，有最
    高法院95年度第8 次刑庭會議決議可資參照，是本件有關緩
    刑之宣告，自應直接適用修正後之刑法第74條之規定，附此
    敘明。
四、查本件被告丙○○雖係擁有系爭油品之經銷權，惟其均係為
    自己進口、銷售，從未以收取權利金之方式為他人進口油品
    ，有其於本院審理中供述在卷明確（見本院97年度易字第92
    4 號卷【下稱本院卷】第92頁），是足認其並非利用從事執
    行業務之機會而為本件犯行，尚無刑法第336 條第1 項業務
    侵占罪之適用。是本件被告2 人利用為他人代購油品之機會
    ，將油品侵占入己，核其2 人所為，均係犯刑法第335 條第
    1 項侵占罪。復按侵占罪之持有關係為特定關係之一種，如
    持有人與非持有人共同實施侵占他人之物，依刑法第31條第
    1 項、第28條，均應論以同法第335 條之罪（院字第23 53
    號解釋參照）。是本件無持有關係之被告甲○○與持有本件
    油品之被告丙○○2 人間，有犯意聯絡及行為分擔，被告丙○○部分應依刑法第28條、被告甲○○部分則依刑法第31條
    第1 項、第28條規定，均為共同正犯，被告甲○○部分並得
    減輕其刑。爰審酌被告2 人利用持有他人油品之機會予以侵
    吞入己，其行為實屬不當，惟念及被告2 人於本院審理中坦
    承犯行，態度尚稱良好，復與告訴人達成和解，並經告訴人
    具狀撤回告訴，不再追究，有本院刑事審查庭刑事案件移付
    調解簡要紀錄、言詞提起附帶民事訴訟筆錄、撤回告訴聲請
    狀等各1 份在卷可稽（見本院卷第163 頁至第166 頁），損
    害已經減輕，並綜合考量上開犯罪情節等相關情狀，分別量
    處如主文所示之刑，以示懲儆。
五、另查，被告2 人前未曾受有期徒刑以上刑之宣告，素行尚稱
    良好，有其等之臺灣高等法院被告前案紀錄表可稽（見本院
    卷第2 頁至第6 頁），被告2 人犯後於本院審理時復能坦認
    犯行，犯後態度良好，深具悔意，茲念其僅因一時失察，致
    罹刑典，其等經此偵、審教訓後，應知所警惕，信無再犯之
    虞，告訴人已表示不再追究等情，已如前述。復刑罰固屬國
    家對於犯罪之人，以剝奪法益之手段，所加之公法之制裁，
    惟其積極目的，則在預防犯人之再犯，故對於初犯，惡性未
    深，天良未泯者，若因偶然觸法，即置諸刑獄自非刑罰之目
    的，是本院斟酌再三，認所宣告之刑以暫不執行為適當，爰
    依刑法第74條第1 項第1 款之規定，均宣告緩刑2 年，以啟
    自新。復本院審酌被告等所犯情節、告訴人所受損害、被告
    等業與告訴人和解並給付賠償金等情，認並無對被告2 人所
    宣告之緩刑附加條件之必要。
六、再按「中華民國96年罪犯減刑條例」業經總統於96年7 月4
    日公布，同年7 月16日施行，本件被告犯罪時間係在96年4
    月24日以前，且其所犯罪名與宣告刑，經核符該條例第2 條
    第3 款規定，並無第3 條所列不予減刑之情形，本件即應依
    同條例第7 條規定，減輕其刑，並於判決主文同時諭知其宣
    告刑及減得之刑，又本件被告所犯係最重本刑五年以下有期
    徒刑以下之刑之罪，且經減刑後為6 月以下有期徒刑，應依
    同條例第9 條之規定，併諭知如主文所示易科罰金折算之標
    準。另被告2 人雖係通緝到案，惟其等通緝時間係於本條例
    施行之後即97年11月6 日，自無同條例第5 條不得減刑規定
    之適用，附此敘明。
據上論斷，應依刑事訴訟法第273 條之1 第1 項、第284 條之1
、第299 條第1 項前段，刑法第335 條第1 項、第2 條第1 項前
段、第31條第1 項、第74條第1 項第1 款，修正前刑法第28條、
第41條第1 項前段，廢止前罰金罰鍰提高標準條例第2 條，中華
民國九十六年罪犯減刑條例第2 條第1 項第3 款、第7 條、第9
條，判決如主文。
本案經檢察官程明慧到庭執行職務。
中    華    民    國    98    年    4     月    22    日
                  刑事第十三庭  法  官  呂明燕
以上正本證明與原本無異。
如不服本判決應於收受判決後10日內向本院提出上訴書狀，並應
敘述具體理由。其未敘述上訴理由者，應於上訴期間屆滿後20日
內向本院補提理由書(均須按他造當事人之人數附繕本)「切勿逕
送上級法院」。
中    華    民    國    98    年    4     月    22    日
                                書記官  蔡毓琦
附錄本判決論罪之法條：
中華民國刑法第335條
意圖為自己或第三人不法之所有，而侵占自己持有他人之物者，
處5 年以下有期徒刑、拘役或科或併科1 千元以下罰金。
前項之未遂犯罰之。


司法院資訊處製作；財團法人民間司法改革基金會備份。
